【裁判字號】    98,上易,153
【裁判日期】    980625
【裁判案由】    政府採購法
【裁判全文】
臺灣高等法院高雄分院刑事判決         98年度上易字第153號
上  訴  人
即  被  告  晉安機械工程有限公司
兼代表人    甲○○
選任辯護人  林復華律師
            林柏瑞律師
上列上訴人因政府採購法案件，不服臺灣高雄地方法院97年度易
字第840 號中華民國97年12月18日第一審判決（起訴案號：臺灣
高雄地方法院檢察署97年度偵字第4184號），提起上訴，本院判
決如下：
    主  文
原判決關於晉安機械工程有限公司及甲○○有罪部分均撤銷。
晉安機械工程有限公司及甲○○均無罪。
    理  由
一、公訴意旨略以：被告甲○○係址設高雄市旗津區○○○路35
    巷21號晉安機械工程有限公司（下稱晉安公司）負責人；乙
    ○○係理二械企業有限公司（下稱理二械公司）之負責人。
    甲○○明知晉安公司並無參與中國石油股份有限公司（下稱
    中油公司）依政府採購法辦理之大林廠南區轉動機械零星修
    繕工作（編號MDE0000000）標案，且明知乙○○欲借用晉安
    公司之名義陪標，使理二械公司得以順利標得前開工程，竟
    基於意圖影響採購結果，容許乙○○借用晉安公司之名義參
    加投標之犯意，而於民國91年3 月18日填寫晉安公司之投標
    單等資料，並由乙○○於同日以其妻陳廖玉印高雄銀行後勁
    分行000000000000帳戶，轉帳開立票號BE-0000000、票載金
    額新台幣（下同）27萬元之台灣銀行支票，支付押標金，投
    標該標案，嗣該標案於91年3 月19日開標，計有晉安公司、
    理二械公司、榮治工程有限公司（下稱榮治公司）3 家廠商
    參與投標而順利決標，並由理二械公司得標。後因乙○○胞
    弟陳錦鴻發現其經營之榮治公司遭乙○○冒名投標訴請臺灣
    高雄地方法院檢察署檢察官偵辦，經偵查後始悉上情，因認
    被告涉犯政府採購法第87條第5 項之罪嫌。
二、按犯罪事實應依證據認定之，無證據不得認定犯罪事實，刑
    事訴訟法第154 條第2 項定有明文。又認定犯罪事實所憑之
    證據，雖不以直接證據為限，間接證據亦包括在內；然而無
    論係直接或間接證據，其為訴訟上之證明，須於通常一般之
    人均不致有所懷疑，而得確信其為真實之程度者，始得據為
    有罪之認定，倘其證明尚未達到此一程度，而有合理性之懷
    疑存在時，即難為有罪之認定。有最高法院76年度台上字第
    4986號判例可資參照。
三、本件公訴人認被告等二人涉有前開罪嫌，係以證人乙○○、
    陳廖玉印之證述，暨有中油公司MDE0000000標案工程開標（
    決標）紀錄單、91年3 月18日陳廖玉印之高雄銀行後勁分行
    000000000000帳戶取款條、91年3 月18日高雄銀行簽發金額
    27萬元票號BE0000000 台支申請書影本各1 份、理二械公司
    及晉安公司之投標單、營利事業登記證、承攬安全衛生切結
    書、經濟部公司執照、廠商聲明書影本各1 份在卷可稽，為
    其主要論據。訊據上訴人即被告甲○○等二人固供承有前往
    投標之事實，惟堅詞否認有何之犯行，辯稱：伊係有意以晉
    安公司名義參與投標，而向乙○○借款27萬元支應押標金，
    且依規定本案已是第四次開標，不須有三家以廠商參與投標
    ，即可決標等語。
四、經查：
  (一)按政府採購法第87條第5 項係規定「意圖影響採購結果或獲
    取不當利益，而借用他人名義或證件投標者，... 。容許他
    人借用本人名義或證件參加投標者，亦同。」足見容許他人
    借用本人名義或證件投標者，須主觀有上影響採購結果或獲
    取不當利益為必要，如行為人主觀上無此意圖，即難論以該
    項罪名。又如行為人主觀上雖有此意圖，惟其行為實際上不
    足以影響採購結果時，亦難成立該項罪名。
  (二)又87年5 月27日制定公布之政府採購法第48條第2 項規定「
    第一次開標，因未滿三家而流標者，第二次招標之等標期間
    得縮短至二分之一，但不得少於十日，並得不受前項三家廠
    商之限制。查核金額以上之採購，應先報經上級機關核准。
    」其立法理由為「第二項明定第一次開標因未滿三家而流標
    者，第二次招標之等標期間得予縮短，並得不受三家廠商之
    限制，以避免機關因投標廠商家數未達三家，而一再流標延
    期開標，延宕採購時效。」嗣該條項於91年2 月6 日再修正
    公布為「第一次開標，因未滿三家而流標者，第二次招標之
    等標期間得予縮短，並得不受前項三家廠商之限制。」足見
    其前後規定就第一次開標，因未滿三家而流標者，第二次以
    後之招標得不受前項三家廠商之限制均相同（僅其等標期間
    及查核金額以上之採購，應否先報經上級機關核准部分有所
    修正）。而中油公司之前開工程於91年3 月19日決標時，固
    有理二公司、榮治公司、晉安公司等三家公司參與投標，惟
    該次已是第四次公開招標，有開標（決標）紀錄單可參（見
    96年度偵字第28811 號第64頁）；且前開工程第一次公開招
    標時僅有安立工程有限公司一家廠商投標，未達法定家數流
    標，至第四次公開招標，則無應有三家以上廠商投標之限制
    ，有中油公司98年4 月15日煉購字第09800585300 號函可參
    （本院卷第73頁），從而依前述說明前開工程於第四次公開
    招標時，縱僅有理二公司一家投標，亦得依法決標甚明。
  (三)本件工程於第四次公開招標時，既無應有三家以廠商參與投
    標之限制，縱被告有容許他人借用本人名義或證件參加投標
    行為，惟其行為對於該採購結果，實際上無從影響，依上述
    說明，自難認被告應成立前開罪名。
  (四)綜上所述，被告前開所辯，應屬可採，從而公訴人所持之前
    開論據，均無法採為認定被告犯罪之證據；此外，復查無其
    他積極證據足資證明被告之犯行，被告犯罪自屬不能證明。
五、原審未詳為推求，遽為論罪科刑之判決，即有未恰，被告執
    此聲明上訴，指摘原判決不當，為有理由，應由本院將原判
    決關於被告二人有罪部分撤銷改判，並為被告無罪之判決。
六、被告晉安公司及甲○○經原審判決無罪部分及黃俊諺、翔鴻
    工程有限公司部分均經原審判決無罪確定，不再論列。
據上論結，應依刑事訴訟法第369 條第1 項前段、第364 條、第
301 第1 項，判決如主文。
本案經檢察官許月雲到庭執行職務。
中    華    民    國    98    年    6     月    25    日
                  刑事第三庭    審判長法  官   周賢銳
                                      法  官   黃憲文
                                      法  官   黃仁松
以上正本證明與原本無異。
不得上訴。
中    華    民    國    98    年    6     月    25    日
                                      書記官   林家煜


司法院資訊處製作；財團法人民間司法改革基金會備份。
